【裁判字號】    99,訴,1
【裁判日期】    991201
【裁判案由】    損害賠償
【裁判全文】
臺灣雲林地方法院民事判決                 99年度訴字第1號
原      告  黃泰源
            高金蟬
            羅三山
            賴萬枝
上四人共同
訴訟代理人  陳信村律師
被      告  林義斌
兼上一人訴
訟代理人    林錫涇
被      告  邱文清
            王阿桃
            黃秋菊
上五人共同
訴訟代理人  張智學律師
上列當事人間請求損害賠償事件，本院於民國99年11月24日言詞
辯論終結，判決如下：
    主  文
原告之訴及假執行之聲請均駁回。
訴訟費用由原告連帶負擔。
    事實及理由
壹、程序事項：
    按訴狀送達後，原告不得將原訴變更或追加他訴。但請求之
    基礎事實同一者，不在此限。民事訴訟法第255 條第1 項第
    2 款定有明文。本件原告起訴時聲明「被告王阿桃、黃秋菊
    應將坐落雲林縣斗六市○○○段3 號地號土地上之地上物除
    去，並將土地交還原告。被告林義斌、林錫涇應將坐落雲林
    縣斗六市○○○段4 、4 之1 、4 之2 等地號土地上之地上
    物除去，並將土地交還原告。被告邱文清應將坐落雲林縣斗
    六市○○○段4 地號土地上之地上物除去，並將土地交還原
    告。」嗣於起訴狀繕本送達被告，且本院至現場履勘，並囑
    託地政人員測量並繪製土地複丈成果圖後，原告於民國99年
    9 月3 日當庭將聲明變更為「被告林義斌應將坐落雲林縣斗
    六市○○○段4 之2 地號土地如雲林縣斗六地政事務所99年
    4 月1 日土地複丈成果圖所示4-2-B 部分，面積389.47平方
    公尺土地之地上物除去，並將土地之占有交還原告。被告林
    錫涇應將坐落雲林縣斗六市○○○段4 之1 地號土地如上開
    土地複丈成果圖所示4-1-B 部分，面積348.28平方公尺土地
    之地上物除去，並將土地之占有交還原告。被告林義斌、林
    錫涇應將坐落雲林縣斗六市○○○段4 地號土地如上開土地
    複丈成果圖所示4-B 部分，面積1944.43 平方公尺土地之地
    上物除去，並將土地之占有交還原告。被告王阿桃、黃秋菊
    應將坐落雲林縣斗六市○○○段3 及4 等地號土地如上開土
    地複丈成果圖所示3-A 部分，面積1223.69 平方公尺土地及
    4- A部分，面積865.31平方公尺土地上之地上物除去，並將
    土地之占有交還原告。被告邱文清應將坐落雲林縣斗六市○
    ○○段4 及4 之2 等地號土地如上開土地複丈成果圖所示4-
    C 部分，面積109.48平方公尺土地及4-2-C 部分，面積11.6
    6 平方公尺土地之地上物除去，並將土地之占有交還原告。
    」核原告前、後聲明所本之基礎事實均同為原告等是否為雲
    林縣斗六市○○○段3 、4 、4 之1 、4 之2 等地號土地之
    占有人，及被告等是否有侵奪原告之占有，而應負返還之責
    。故原告變更訴之聲明與上開規定相符，應予准許。
貳、實體事項：
一、原告主張：
(一)、坐落雲林縣斗六市○○○段3 、4 、4 之1 、4 之2 等地號
    土地（下稱系爭梅林西段3 、4 、4 之1 、4 之2 地號土地
    ，或系爭各筆土地）於重測前沒有地號，因為位在重測前斗
    六鎮○○○段599 之1 地號前，故系爭各筆土地前均稱為「
    石榴段599 之1 地號地先」。該系爭各筆土地均為訴外人林
    慶棠（已歿）自64年3 月10日受讓前手林丙寅之占有，有讓
    渡書可以證明。而訴外人林慶棠於97年1 月5 日及97年10
    月分別將其占有讓與原告共同投資開發，也有投資約定書、
    權利讓與證書可證，故原告為合法之占有人。詎被告等於97
    年4 月間竟將上開系爭土地各自占有一部分使用，為此爰依
    占有物返還請求權請求被告等將系爭各筆土地上之地上物除
    去，並將土地之占有返還予原告。
(二)、並聲明：
１、被告林義斌應將坐落系爭梅林西段4 之2 地號土地如雲林縣
    斗六地政事務所99年4 月1 日土地複丈成果圖所示4-2-B 部
    分，面積389.47平方公尺土地之地上物除去，並將土地之占
    有交還原告。
２、被告林錫涇應將坐落系爭梅林西段4 之1 地號土地如上開土
    地複丈成果圖所示4-1-B 部分，面積348.28平方公尺土地之
    地上物除去，並將土地之占有交還原告。
３、被告林義斌、林錫涇應將坐落系爭梅林西段4 地號土地如上
    開土地複丈成果圖所示4-B 部分，面積1944.43 平方公尺土
    地之地上物除去，並將土地之占有交還原告。
４、被告王阿桃、黃秋菊應將坐落系爭梅林西段3 、4 等地號土
    地如上開土地複丈成果圖所示3-A 部分，面積1223.69 平方
    公尺土地及4-A 部分，面積865.31平方公尺土地上之地上物
    除去，並將土地之占有交還原告。
５、被告邱文清應將坐落系爭梅林西段4 、4 之2 等地號土地如
    上開土地複丈成果圖所示4-C 部分，面積109.48平方公尺土
    地及4-2-C 部分，面積11.66 平方公尺土地之地上物除去，
    並將土地之占有交還原告。
６、訴訟費用由被告負擔。
７、請准原告供擔保後宣告假執行。
二、被告部分：
(一)、被告林義斌、林錫涇則以：
    系爭梅林西段4 、4 之1 及4 之2 地號土地是我們從小就耕
    作到現在的，78年、80年我們有向雲林縣政府申租該等土地
    ，後來96年12月也有向財政部國有財產局中區分局雲林分處
    申租，該等申租案均有獲核准承租，故原告主張上開系爭土
    地原為訴外人林慶棠於64年3 月10日受讓前手即訴外人林丙
    寅之占有，並占有至今為不實。
(二)、被告黃秋菊、王阿桃則以：
    我們及其他朋友是於74年間向訴外人張顧遠購買斗六市○○
    段506 之23地號土地，當時該系爭梅林西段3 、4 地號土地
    並沒有地號，僅以內林段506 之22地號土地附近為標示，是
    重測後才有地號，因為系爭梅林西段3 、4 地號土地與我們
    購買的斗六市○○段506 之23地號土地緊鄰，而訴外人張顧
    遠告訴我們系爭梅林西段3 、4 地號土地是公有地，他會放
    棄耕作，將該土地一併轉讓給我們使用，所以訴外人張顧遠
    才會寫一個河川公地放棄耕作申請書，此有訴外人張顧遠之
    河川公地繳納使用費聯單、印鑑證明、河川公地放棄耕作申
    請書、地籍圖謄本為證，於是我們自80年初即占有使用系爭
    土地種植果樹迄今，我們並沒有侵奪原告對上開系爭土地之
    占有，是原告於97年7 月初突然出現在上開系爭土地，毀損
    我們在上開系爭土地上種植之作物，要跟我們爭土地的使用
    權。
(三)、被告邱文清則以：
    我是於98年4 月跟一位林先生購買房子起就在系爭梅林西段
    4 地號土地如上開土地複丈成果圖所示4-C 及4-2-C 部分土
    地耕作，因為林先生有受讓其前手訴外人許素卿對上開土地
    之占有，而訴外人許素卿又係受讓被告王阿桃對上開土地之
    占有，所以我可以合併前手之占有，而主張占有上開土地，
    故並無侵奪原告對上開土地占有之情形。
(四)、被告等5 人均主張：
１、訴外人林慶棠於97年9 月17日對被告等提起刑事告訴時，稱
    於56年分家時，分得重測前斗六鎮○○○段599 之1 地號土
    地及地先。復又提出67年3 月16日協議書，主張其係將土地
    與訴外人林丙寅占有使用之石榴班段599 之1 地號土地及地
    先交換使用云云，前後所述不一，故訴外人林慶棠究竟有無
    取得重測前斗六鎮○○○段599 之1 地號土地及地先之占有
    ，實有可疑，故原告等亦不可能繼受訴外人林慶棠對系爭各
    筆土地之占有，而主張其等對系爭各筆土地有占有之事實。
    又所謂占有人，必就其占有物有事實上之管領力，而原告等
    從未對於系爭各筆土地有事實上之管領力，根本就沒有占有
    ，對於系爭各筆土地更無合法之使用權源，根本不能本於占
    有物返還請求權請求被告等返還系爭各筆土地。
２、再者，所謂占有之侵奪，係指違反占有人之意思，以積極之
    不法行為將占有物之全部或一部移入自己之管領而言。由訴
    外人林慶棠於97年9 月18日警詢時稱其對系爭各筆土地之占
    有有中斷一段時間，現在才要重新承租使用等語，可以印證
    這數十年來，均為被告等占有使用系爭各筆土地，訴外人林
    慶棠才是侵害被告等占有之行為人。因而，被告等均係依照
    合法法律關係占有使用系爭土地，並未侵奪任何人之占有，
    原告等主張其等對系爭各筆土地之占有被侵奪云云，應屬無
    稽。
３、本件反而是於原告高金蟬、羅三山、賴萬枝等3 人於97年7
    月10日侵害被告林錫涇、黃秋菊及王阿桃對系爭各筆土地之
    占有，並損毀果樹，經雲林地方法院檢察署（下稱雲林地檢
    署）檢察官為緩起訴處分，可見原告等並沒有值得法律保護
    之占有。至於原告所提出之97年10月5 日共同開發契約書，
    應係面臨刑事追溯時，臨時虛偽編造的，實質上並非真實。
４、又若原告得行使占有人之物上請求權，惟其請求權亦已罹於
    時效，爰提出時效抗辯。且占有並非權利，而僅為事實或利
    益，故原告不可主張適用侵權行為損害賠償請求權之2 年時
    效。
(五)、並均聲明：
１、原告之訴駁回。
２、訴訟費用由原告負擔。
３、如受不利益判決，願供擔保請准宣告免為假執行。
三、兩造不爭執事項及主要爭點：
(一)、不爭執事項：
    系爭各筆土地係於93年度地籍圖重測後隔年辦理所有權第一
    次登記，故系爭各筆土地重測前均無舊地號。
(二)、主要爭點：
１、系爭各筆土地是否為原告所指之重測前斗六鎮○○○段599
    之1 地號土地地先？
２、系爭各筆土地是否原由訴外人林慶棠占有使用？
３、原告等是否前與訴外人林慶棠共同投資開發系爭各筆土地，
    而由訴外人林慶棠將系爭各筆土地之占有讓渡予原告？
４、若訴外人林慶棠確於64年間占有系爭各筆土地，並將其占有
    讓渡予原告，原告對被告主張占有物返還請求權是否已經罹
    於時效？原告可否主張侵權行為損害賠償請求權之2 年時效
    ？
四、得心證之理由：
(一)、按當事人主張有利於己之事實者，就其事實有舉證之責任，
    民事訴訟法第277 條前段定有明文。所謂舉證，係指就爭訟
    事實提出足供法院對其所主張者為有利認定之證據而言，若
    所舉證據，不能對其爭訟事實為相當之證明，自無從認定其
    主張為真正。又民事訴訟如係由原告主張權利者，應先由原
    告負舉證之責，若原告先不能舉證，以證實自己主張之事實
    為真實，則被告就其抗辯事實即令不能舉證，或其所舉證據
    尚有疵累，亦應駁回原告之請求；占有被侵奪，請求回復占
    有，須先證明原有占有之事實。最高法院17年上字第917 號
    、46年臺上字第478 號判例可資參照。
(二)、本件原告主張系爭各筆土地重測前沒有編定地號，因該等土
    地位於重測前斗六鎮○○○段599 之1 地號前，故系爭各筆
    土地前均稱為「石榴段599 之1 地號土地地先」。該系爭各
    筆土地均為訴外人林慶棠自64年3 月10日受讓前手即訴外人
    林丙寅之占有等情。惟為被告所否認，並以前詞置辯。依上
    開法條規定及最高法院判例意旨，自應由原告就其主張有利
    於己之事實，負舉證之責任。經查：
１、系爭各筆土地係於93年度地籍圖重測後隔年辦理所有權第一
    次登記，故系爭各筆土地重測前均無舊地號等情，為兩造所
    不爭執，並有雲林縣斗六地政事務所99年2 月5 日斗地四字
    第0990000987號函在卷可佐（本院卷第53頁），自堪信為真
    實。
２、重測前斗六鎮○○○段599 之1 地號土地於重測後之地號為
    斗六市○○段1436地號土地，有雲林縣斗六市地政事務所98
    年4 月20日斗地四字第0980002766號函及附件地籍圖、異動
    資料等在卷可稽（雲林地檢署97年度他字第978 號卷(二)第1
    頁至第7 頁）。而將斗六市○○段1436地號土地之地籍圖與
    原告所提之斗六電謄字第007826號地籍圖謄本（本院卷第3
    頁）比對，可知斗六市○○段1436地號土地雖與系爭梅林西
    段3 號地號土地相鄰，惟斗六市○○段1436地號土地附近尚
    有其他地號土地，並非僅有系爭各筆土地，且由原告所提之
    讓渡書（本院卷第11頁）及其他證據資料，亦無法得知所謂
    重測前斗六鎮○○○段599 之1 地號土地「地先」之確實面
    積及位置為何，故系爭各筆土地是否確實全部或一部為原告
    所稱之重測前斗六鎮○○○段599 之1 地號土地「地先」，
    即非無疑。
３、證人林文彰即訴外人林慶棠之子雖於99年6 月23日本院言詞
    辯論時證稱：我曾經聽過我父親林慶堂跟訴外人林丙寅購買
    土地使用權的事，從我小時候林慶棠就常常提及此事。我可
    以確定法院所提示之勘驗、測量照片所示的土地就是我父親
    林慶棠之前耕種的土地，因為我是出生在斗六石榴班，直到
    國小才搬至臺中居住的，59年之前，我還有從那塊土地掉到
    水溝裡去，所以我的印象特別的深刻。雖然我不瞭解我父親
    林慶棠有將土地的使用權讓渡給誰，但是我小時候就常常在
    那塊地生活，在我這一輩，看到地上物是種甘蔗、白蕃薯跟
    日本松，我父親林慶棠說種樹管理比較不用那麼周密，還可
    以賺錢。我記憶中聽我父親講，那河川地是祖父輩一直用到
    ，算到我是第4 代等語（本院卷第79頁背面至80頁背面）。
    惟證人林文彰亦證稱：據我所知，我父親林慶棠的田很多，
    他在日據時代是擔任皇軍的翻譯，存有很多錢，也賣了很多
    田等語（本院卷第80頁）。則在證人林文彰於國小時即已搬
    至臺中居住，且訴外人林慶棠田產頗多之情況下，證人林文
    彰是否可以清晰記憶系爭各筆土地，即為訴外人林慶棠所占
    有使用之重測前斗六鎮○○○段599 之1 地號土地「地先」
    ，亦非無疑。
４、綜上，本院認由原告所舉之證據最多只能證明訴外人林慶棠
    確實有占有使用重測前斗六鎮○○○段599 之1 地號土地「
    地先」，但重測前斗六鎮○○○段599 之1 地號土地「地先
    」是否即為現今之系爭各筆土地，即屬無法證明。則原告等
    亦無從依據所提之投資約定書（本院卷第9 頁）、契約書（
    本院卷第90頁）證明訴外人林慶棠與其等約定共同投資並讓
    渡占有之重測前斗六鎮○○○段599 之1 地號土地「地先」
    即為系爭各筆土地。
(三)、退步而言，縱認為證人林文彰之記憶無誤，重測前斗六鎮○
    ○○段599 之1 地號土地「地先」即為現今之系爭各筆土地
    ，且訴外人林慶棠確實自64年間即從訴外人林丙寅處受讓取
    得該等土地之使用權，而占有系爭各筆土地等情。惟由證人
    林文彰證稱：我父親有一段時間沒有使用那塊地，他搬到臺
    中去了等語（本院卷第80頁）。及訴外人林慶棠於97年9 月
    18日警詢時稱：「（問：你沒有斗六市○○○段3 、4 地號
    國有土地使用所有權，為何會整地種植農作物？）我於97年
    7 月7 日委託莊代書事務所向國有財產局雲林分處送件申請
    承租時，國有財產局人員告知如果要承租國有土地要先整地
    種農作物，然後他們會來勘查，所以我才會去整地種植農作
    物」、「該筆土地原本就是我在使用耕作，因有中斷一段時
    間，現在要重新承租使用耕作。」等語（雲林地檢署97年度
    他字第978 號卷(一)第66頁至第67頁）。另原告高金蟬於98年
    3 月26日檢察官偵訊時證稱：訴外人林慶棠說系爭土地本來
    是他的堂兄林丙寅在占有使用，從日據時代即由林丙寅耕作
    ，於64年時林丙寅將系爭土地轉讓給林慶棠使用，林慶棠即
    在該土地上種植黑麻及花生，但林慶棠中間有休息3 、4 年
    至中國大陸，期間就放著沒有耕作，所以都是雜草，我前2
    、3 年去看系爭土地也都是雜草，後來林慶棠於95年底回國
    ，97年5 、6 月林慶棠想去系爭土地整地，以便向國有財產
    局承租系爭土地，因為林慶棠沒有錢，所以另外找了我及羅
    三山、賴萬枝共同出資來承租系爭各筆土地。後來國有財產
    局的陳良俊專員說因為我們有超過兩年沒有耕種，就沒有權
    利了，所以叫我們先去整地、耕種後他們再去勘查，勘查過
    後就可以承租，所以我們才於97年7 月至系爭各筆土地整地
    等語（同上卷第136 頁）。可以得知訴外人林慶棠對系爭各
    筆土地之占有並非自始繼續為之。而係有自行中止占有一段
    期間後，為了要向國有財產局申請承租系爭各筆土地才又至
    系爭各筆土地上種植作物。
(四)、反觀由財政部國有財產局臺灣中區辦事處雲林分處之梅林西
    段4 地號土地之勘查資料，可知96年10月19日國有財產局勘
    查時系爭梅林西段4 地號土地為被告林義斌、林錫涇作為種
    植果樹使用（雲林地檢署97年度他字第978 號卷(二)第212 頁
    ）。其後國有財產局並將系爭梅林西段4 地號土地出租予被
    告林義斌、林錫涇，又將系爭梅林西段4 之1 、4 之2 地號
    土地分別出租予林錫涇、林義斌使用，租期均自96年11月1
    日起至105 年12月31日止，有國有耕地放租租賃契約書影本
    2 份（同上卷第226 頁、第241 頁及本院卷第23頁、第24頁
    ）。可見被告林義斌、林錫涇係於訴外人林慶棠自行中止對
    系爭梅林西段4 、4 之1 、4 之2 地號土地之占有後，本於
    自己占有之意思，而對上開土地為占有；另被告黃秋菊、王
    阿桃已提出訴外人張顧遠之河川公地繳納使用費聯單（雲林
    地檢署97年度他字第978 號卷(一)第96頁）、印鑑證明（同上
    卷第97頁）、河川公地放棄耕作申請書（同上卷第98頁）、
    臺灣省雲林縣政府75年4 月21日七五府建水字第37353 號函
    （同上卷第148 頁）、雲林縣河川公地種植使用許可證（同
    上卷第149 頁至第150 頁）、雲林縣河川公地使用費繳納保
    證書（同上卷第151 頁）、地籍圖謄本（同上卷第153 頁）
    等資料，可以證明被告黃秋菊、王阿桃主張其等對系爭梅林
    西段3 地號土地之占有係於77年間受讓訴外人張顧遠之占有
    而來等情，並非無稽。故被告黃秋菊、王阿桃係於訴外人林
    慶棠中斷對系爭梅林西段3 地號土地之占有後，本於自己占
    有之意思，而對上開土地為占有，亦可認定。另被告邱文清
    主張其係繼受被告王阿桃、許素卿、林先生等人對系爭梅林
    西段4 地號土地如上開土地複丈成果圖所示4-C 及4-2-C 部
    分土地之占有，而被告王阿桃並未侵奪訴外人林慶棠對上開
    土地之占有，已如前述，則被告邱文清依民法第947 條規定
    ，合併前手之占有而為主張，又無占有之瑕疵應為承繼，則
    被告邱文清對上開土地占有亦未侵奪訴外人林慶棠之占有。
(五)、按對於物有事實上管領之力者，為占有人，民法第940 條定
    有明文。所謂對於物有事實上管領之力，如對於物已有確定
    及繼續之支配關係，或者已立於得排除他人干涉之狀態者，
    均可謂對於物已有事實上之管領力（最高法院95年臺上字第
    1124號判決意旨參照）。又按占有，因占有人喪失其對於物
    之事實上管領力而消滅。民法第964 條前段定有明文。本件
    訴外人林慶棠對系爭各筆土地之占有事實已有中斷，已如前
    述。而被告林義斌、林錫涇、黃秋菊、王阿桃、邱文清等人
    於訴外人林慶棠中斷占有後，復基於為自己占有之意思，占
    有系爭各筆土地，並在其上為耕作，則訴外人林慶棠對系爭
    各筆土地之支配關係已消滅，其對系爭各筆土地已無事實上
    之管領力，即訴外人林慶棠已非系爭各筆土地之占有人，其
    當然不能於投資約定書、契約書上所載之97年1 月5 日、97
    年10月5 日將占有之利益讓予原告，故原告等當無受讓訴外
    人林慶棠之占有，而取得系爭各筆土地之占有可言。因而，
    原告當然不得請求被告分別將如附圖即雲林縣斗六地政事務
    所99年4 月1 日土地複丈成果圖所示之系爭各筆土地上之地
    上物拆除，並返還系爭各筆土地之占有。
(六)、再退步言之，縱認為訴外人林慶棠對系爭各筆土地之管領力
    ，僅於其搬遷至臺中及赴中國大陸期間一時不能實行者，符
    合民法第964 條但書之規定，故訴外人林慶棠對系爭各筆土
    地之占有並未因自行中止占有而消滅，而可讓與予原告等情
    。惟原告既主張被告等於97年4 月間既已侵奪其對系爭各筆
    土地之占有，依民法第963 條「前條請求權（占有人之物上
    請求權），自侵奪或妨害占有或危險發生後，一年間不行使
    而消滅。」之規定，原告等至遲應於98年5 月前請求被告等
    返還占有，惟由卷內證據並無法證明原告對被告有為返還占
    有之請求，且原告係於98年12月29日始具狀提起本件訴訟，
    訴請被告返還占有，則原告之請求權已罹於時效，且被告等
    5 人均已提出時效抗辯，則原告請求被告等分別將如附圖所
    示之系爭各筆土地上之地上物拆除，並將土地之占有返還予
    原告，亦屬無理由。另占有並非權利，而係事實或利益，並
    非侵權行為損害賠償請求權保護之客體，原告主張本件適用
    民法第197 條第1 項之時效期間，亦屬無據。
五、綜上所述，原告基於占有人之地位請求被告分別將系爭各筆
    土地上之地上物拆除，並將系爭各筆土地之占有返還原告，
    均為無理由，應予駁回，且原告假執行之聲請，亦失所附麗
    ，應併予駁回
六、兩造其餘之攻擊或防禦方法及未經援用之證據，經本院斟酌
    後，認為均不足以影響本判決之結果，自無逐一詳予論駁之
    必要，併此敘明。
七、訴訟費用負擔之依據：民事訴訟法第78條、第85條第2 項。
中    華    民    國    99    年    12    月     1    日
                  民事第二庭    法  官  楊昱辰
以上正本係照原本作成
如對本判決上訴，須於判決送達後廿日內向本院提出上訴狀。如
委任律師提起上訴者，應一併繳納上訴審裁判費。
中    華    民    國    99    年    12    月     1    日
                                書記官  李松坤

司法院資訊處製作；財團法人民間司法改革基金會備份。
